【裁判字號】    99,交聲,2573
【裁判日期】    991021
【裁判案由】    聲明異議
【裁判全文】
臺灣臺中地方法院交通事件裁定        99年度交聲字第2573號
原處分機關  交通部公路總局臺中區監理所臺中市監理站
異  議  人
即受處分人  甲○○
上列受處分人因違反道路交通管理處罰條例案件，對於交通部公
路總局臺中區監理所臺中市監理站中華民國99年6月22日所為之
裁決（裁監稽違字第裁61－GE0000000號），聲明異議，本院裁
定如下：
    主    文
原處分關於吊扣汽車駕駛執照拾貳個月部分撤銷。
甲○○自用小客車駕駛人駕駛汽車，經測試檢定酒精濃度超過規
定標準，吊扣小型車駕駛執照拾貳個月。
    理    由
一、原處分機關交通部公路總局臺中區監理所臺中市監理站係以
    ：異議人即受處分人（下稱受處分人）甲○○於民國98年10
    月17日上午7時許，於酒後駕駛車牌號碼7A-6710號自用小客
    車，在臺中市○○路○段7號前，因「酒後駕車，經警方攔查
    ，施以酒測值為0.67MG/L（未肇事、未受傷）」違規，為臺
    中市警察局第六分局何安派出所員警以其有違反道路交通管
    理處罰條例第35條第1項第1款規定之行為，掣開中市警交字
    第GE0000000號舉發通知單予以舉發並交付予受處分人，並
    經原處分機關交通部公路總局臺中區監理所臺中市○○○○
    道路交通管理處罰條例第35條第1項第1款及違反道路交通管
    理事件統一裁罰基準及處理細則第43條、第44條及第67條之
    規定，以裁監稽違字第裁61－GE0000000號裁決書裁處受處
    分人吊扣其駕駛執照12個月、施以道安講習（罰鍰部分因受
    處分人酒後駕車行為，另涉犯刑事公共危險罪，其此部分犯
    行業經本院以98年度中交簡字第1865號判處拘役40日確定，
    依行政罰法第26條第1項規定意旨，無庸再依道路交通管理
    處罰條例第35條第1項第1款規定繳納罰鍰），於法並無不合
    等語。
二、異議人甲○○聲明異議意旨略以：伊係擔任大客車駕駛之工
    作；惟伊違規時係駕駛小客車，故依法請求吊扣伊小客車駕
    照，勿吊扣伊大客車駕駛執照云云。
三、按汽車駕駛人飲用酒類或其他類似物後其吐氣所含酒精濃度
    超過每公升0.25毫克以上，不得駕車；汽車駕駛人，駕駛汽
    車經測試檢定酒精濃度超過規定標準，處汽車駕駛人15,000
    元以上60,000元以下罰鍰，並當場移置保管該汽車及吊扣其
    駕駛執照1年，道路交通安全規則第114條第2款、道路交通
    管理處罰條例第35條第1項第1款分別定有明文。復按道路交
    通管理處罰條例第68條業於94年12月14日修正，並自95年3
    月1日施行，94年12月14日修正前之道路交通管理處罰條例
    第68條規定：「汽車駕駛人，因違反本條例及道路交通安全
    規則之規定，受吊扣或吊銷駕駛執照處分時，吊扣或吊銷其
    持有各級車類之駕駛執照」，其立法意旨在於違規行為對道
    路交通秩序之維持及道路交通安全已生較大之影響，故規定
    吊扣或吊銷其持有各級車類之駕駛執照，以限制其繼續駕車
    行駛道路之權利，其係屬駕駛行為之限制，並不因所持駕駛
    執照種類不同而有所差異。而94年12月14日修正之道路交通
    管理處罰條例第68條則規定：「汽車駕駛人，因違反本條例
    及道路交通安全規則之規定，受吊銷駕駛執照處分時，吊銷
    其持有各級車類之駕駛執照」，其立法理由略以：「原條文
    將違法或違規駕駛人所持有各級車類之駕駛執照一併吊扣或
    吊銷，失之過酷，影響人民工作及生活甚鉅，爰修正之」等
    語。故依94年12月14日修正之道路交通管理處罰條例第68條
    之規定觀之，受吊扣駕駛執照處分，不再吊扣其持有各級車
    類之駕駛執照，僅於受吊銷駕駛執照處分時，始吊銷其持有
    各級車類之駕駛執照，而限縮修正前條文之適用範圍，即受
    吊扣駕駛執照處分，不在本條規定適用之列。是依上開規定
    受吊銷駕照處分者，仍維持吊銷其持有各級車類之駕駛執照
    ；至於受吊扣駕照處分者，則僅吊扣其違法或違規當時所駕
    駛車輛之駕駛執照，不再吊扣其持有各級車類之駕駛執照，
    其理甚明（臺灣高等法院臺中分院96年度交抗字第136號、
    第648號裁定意旨參照）。又受處分人本件違規後，道路交
    通管理處罰條例第68條規定於99年5月5日再次修正，並經行
    政院於99年8月31日以院臺交字第0990048197號令發布定自
    99年9月1日施行，99年5月5日修正後之道路交通管理處罰條
    例第68條增訂第2項規定「領有汽車駕駛執照之汽車駕駛人
    ，除駕駛聯結車、大客車、大貨車外之非其駕駛執照種類之
    車輛，違反本條例及道路交通安全規則之規定，應受吊扣駕
    駛執照情形時，無因而肇事致人受傷或重傷者，記違規點數
    5點。但1年內違規點數共達6點以上或再次應受吊扣駕駛執
    照情形者，併依原違反本條例應受吊扣駕駛執照處分規定，
    吊扣其駕駛執照。」，修正理由為：「鑑於本條例前已修正
    刪除受吊扣駕駛執照處分，吊扣各級駕駛執照之規定，為利
    明確汽車駕駛人駕駛非其駕駛執照種類之車輛，違反應受吊
    扣駕駛執照之處分處理，並在兼顧本條例立法意旨下，增訂
    第2項得緩即予吊扣而採記違規點數及駕駛人仍無改正仍再
    犯違規之應併原吊扣處罰之規定」，上揭修正理由重申「刪
    除吊扣各級駕駛執照之規定」，益徵立法意旨就行為人駕駛
    非其駕駛執照種類之車輛，違反應受吊扣駕駛執照之處分時
    ，不得吊扣行為人所持有之非屬違規時駕駛車輛種類之駕駛
    執照。另按行為後法律或自治條例有變更者，適用行政機關
    最初裁處時之法律或自治條例；但裁處前之法律或自治條例
    有利於受處罰者，適用最有利於受處罰者之規定，行政罰法
    第5條定有明文；此即所謂「從新從輕」法則，就行政罰而
    言，該行政罰之適法性，原則上以原處分作成時之法律狀態
    為判斷基準，而非以法院判決時之法律狀態為判斷基準（最
    高行政法院95年度判字第335號、第336號判決參照）。本件
    原處分作成之時間為「99年6月22日」，有原處分裁決書附
    卷可稽，而99年5月5日修正之道路交通管理處罰條例第68條
    規定，於99年9月1日起施行，業如前述，是原處分裁決時，
    上開修正條文尚未施行，不生行政罰法第5條新舊法比較之
    問題，揆諸前開說明，本件應適用原處分機關為裁處時之規
    定（99年5月5日修正前之道路交通管理處罰條例第68條），
    而非本院裁判時之現行規定，合先敘明。
四、查受處分人甲○○於98年10月17日上午7時許，於酒後駕駛
    車牌號碼7A－6710號自用小客車，行經臺中市○○路○段7號
    前，因「酒後駕車，經警方攔查，施以酒測值為0.67MG/L」
    違規，為臺中市警察局第六分局何安派出所員警掣單舉發，
    此惟受處分人所不爭執，且有舉發違反道路交通管理事件通
    知單1紙在卷可參，是受處分人上開違規行為，應堪以認定
    ；惟按汽車駕駛人取得高一級車類之駕駛資格者，應換發駕
    駛執照，並准其駕駛較低級車類之車輛，已領有大客車駕駛
    執照者，得駕駛大貨車、代用大客車、大客貨兩用車、曳引
    車、小型車、輕型機器腳踏車，道路交通安全規則第61條第
    1項第2款定有明文。而本件受處分人原係考取小型車駕駛執
    照，復考取職業大貨車駕駛執照，嗣又取得大客車職業駕駛
    執照，其乃依道路交通安全規則第61條第2款規定，換發大
    客車職業駕駛執照，有汽車駕照基本資料1紙在卷足稽。是
    依94年12月14日修正後道路交通管理處罰條例第68條規定，
    既已將「吊扣」等字刪除，受處分人受吊扣駕駛執照處分時
    ，自不得再吊扣其持有各級車類之駕駛執照，故原處分機關
    於作成吊扣駕駛執照處分時，應就行為人所應吊扣之駕駛執
    照種類予以限定，始符合依法行政原則。而受處分人為本件
    違規行為時，係駕駛自用小客車，此有上開舉發違反道路交
    通管理事件通知單附卷可憑，揆諸前開說明，其依法所受之
    處分應為限制其駕駛小型車之權利，即應吊扣其小型車駕駛
    執照，自不能越級限制其駕駛職業大客車之權利。至公路監
    理機關於實務上僅逐級核發給汽車駕駛人1張汽車駕駛執照
    ，致持有高級車類駕駛執照之汽車駕駛人駕駛低級車種違規
    酒駕，而須吊扣低級車類駕駛執照時，產生執行技術層面之
    困難；但行政機關本應因應法令之變更，而精進其行政執行
    成效，斷不得因執行技術層面之困難，為求行政上之便利而
    置相關法令於不顧，甚或逾越比例原則，逕為吊扣其持有各
    級車類之駕駛執照，致侵害人民之工作權，此等如何為適當
    之處分及執行方式之問題，委應由行政機關設法解決，不能
    據此要求人民容忍該不利益，應併此敘明（臺灣高等法院臺
    中分院97年度交抗字第797號裁定意旨參照）。
五、綜上所述，受處分人甲○○本件酒後駕車違規係駕駛自用小
    客車，揆諸前揭說明，原處分機關為本件吊扣駕駛執照處分
    時，自不得吊扣受處分人所持有之各級車類之駕駛執照，原
    處分機關竟仍逕為吊扣受處分人汽車駕駛執照之處分，顯已
    逾94年12月14日修正後道路交通管理處罰條例第68條之規範
    意涵及範圍，自非允當。從而，受處分人就原處分關於吊扣
    其各級車類之駕駛執照12個月部分之聲明異議為有理由，此
    部分處分爰予撤銷，並改諭知如主文第2項所示之處罰。
據上論斷，應依道路交通管理處罰條例第87條第2項、道路交通
案件處理辦法第20條，裁定如主文。
中    華    民    國    99    年    10    月    21    日
                  交通法庭  法  官  陳思成
上正本證明與原本無異。
如不服本裁定，應於送達後五日內，向本院提出抗告狀。
                            書記官  陳淑華
中    華    民    國    99    年    10    月    21    日

司法院資訊處製作；財團法人民間司法改革基金會備份。
